【裁判字號】    94,簡上,103
【裁判日期】    950731
【裁判案由】    遷讓房屋等
【裁判全文】
臺灣屏東地方法院民事判決             94年度簡上字第103號
上  訴  人  甲○○
被上訴人即
上  訴  人  乙○○
訴訟代理人  高金印 律師
被上訴人    丙○○
上列當事人間請求遷讓房屋等事件，上訴人對於中華民國94年9
月20日本院94年度潮簡字第127 號第1 審判決提起上訴，本院於
民國95年7 月17日言詞辯論終結，判決如下：
    主  文
原判決關於駁回上訴人甲○○後開第二項之訴部分及訴訟費用之
裁判廢棄。
被上訴人乙○○應給付上訴人甲○○新臺幣壹拾陸萬捌仟元，及
自民國九十四年四月五日起至清償日止，按週年利率百分之五計
算之利息。
上訴人甲○○其餘上訴駁回。
上訴人乙○○上訴駁回。
第一、二審訴訟費用由上訴人甲○○負擔百分之七，餘由上訴人
乙○○負擔。
    事實及理由
一、被上訴人丙○○及上訴人甲○○主張：
  (1)被上訴人丙○○主張：
    坐落屏東縣竹田鄉○○段1276、1275地號（下稱1276地號、
    1275地號）土地上未辦第一次所有權登記房屋即門牌號碼為
    屏東縣竹田鄉○○村○○路80號建物（下稱系爭建物）為兩
    造之父親即被繼承人鍾燻恩所出資建造，嗣鍾燻恩於民國88
    年5 月15日死亡，由全體繼承人於89年2 月13日就被繼承人
    鍾燻恩所遺財產協議分割，約定系爭建物之所有權由被上訴
    人丙○○單獨取得，並經屏東縣稅捐稽徵處准許將系爭建物
    納稅義務人變更為丙○○之名義，但約定系爭建物中如附圖
    所示斜線部分之磚造水泥房間，面積17平方公尺（下稱系爭
    房間）暫由上訴人即被上訴人乙○○使用。上訴人即被上訴
    人乙○○使用系爭房屋已經5 年，當時約定借貸之目的已經
    使用完畢，依據使用借貸之法律關係，請求返還系爭房屋。
  (2)上訴人甲○○部分：
    上訴人甲○○、被上訴人丙○○、訴外人鍾幸光、鍾幸永與
    上訴人即被上訴人乙○○間於89年10月間為扶養年老之母親
    ，經成立協議未輪煮母親飲食者，應每人每月交付新臺幣（
    下同）4,000 元給輪煮母親飲食者，作為貼補之用。惟上訴
    人及被上訴人乙○○自89年11月1 日起即未輪煮母親飲食，
    亦未交付4,000 元與輪煮母親飲食之上訴人甲○○，迄今共
    有52個月即至94年2 月止未繳納，爰依契約之法律關係，請
    求上訴人即被上訴人乙○○應給付208,000 元與上訴人甲○○，及自起訴狀繕本送達翌日起至清償日止按週年利率百分
    之5 計算之利息。
  (3)原審判命上訴人即被上訴人乙○○應將系爭房間遷讓返還被
    上訴人丙○○，另駁回上訴人甲○○之請求。上訴人甲○○
    及乙○○對於敗訴部分不服提起上訴。上訴人甲○○於本院
    聲明：
    （一）原判決不利於上訴人甲○○部分廢棄。（二）上開廢
    棄部分被上訴人乙○○應給付上訴人甲○○208,000 元，及
    自94年4 月5 日起至清償日止，按週年利率百分之5 計算之
    利息（利息部分上訴人上訴聲明狀漏繕）；被上訴人丙○○
    於本院聲明；上訴駁回。
二、被上訴人即上訴人乙○○則以：
  (1)協議遺產分割時，即約定系爭房間由上訴人即被上訴人乙○○取得永久使用權，並非借用。另外，上訴人甲○○、被上
    訴人丙○○並未通知上訴人即被上訴人乙○○要輪煮母親飲
    食，其經濟能力不好，且願意輪煮飲食，是上訴人甲○○、
    被上訴人丙○○不同意由其輪煮，又要求4,000 元之費用等
    語置辯。
  (2)另於本院補陳：被上訴人丙○○依遺產繼承分割協議書所取
    得未保存登記之房屋，係指屏東縣稅捐稽徵處房屋稅籍號碼
    00000000000 號，基地坐落1276地號，面積147.80平方公尺
    之房屋而言，尚不及於祖祠右側之系爭房間，且系爭房間原
    由上訴人即被上訴人乙○○之次子鍾炤義居住，上訴人即被
    上訴人乙○○並無居住，鍾炤義於86年12月29日結婚後，迄
    今仍居住使用系爭房間，由於系爭房間不僅占用1275、1276
    地號土地，且不在上開稅籍房屋內，又適上訴人即被上訴人
    乙○○兒子居住，故於89年2 月13日協議分割時，就排除在
    分割內，而以上訴人即被上訴人乙○○名義使用等語。並於
    本院聲明：
    （一）原判決對於上訴人不利之部分廢棄。（二）上開廢棄
    部分，被上訴人丙○○第一審之訴駁回。
三、查兩造被繼承人鍾燻恩死亡後於89年2 月13日與其餘被繼承
    人鍾賴水妹、鍾幸永、鍾幸光、鍾梅貞、鍾蘭貞訂立遺產繼
    承分割協議書，其中門牌號碼：屏東縣竹田鄉○○村○○路
    80 號 建物由被上訴人丙○○繼承取得所有權全部，並協議
    母親由兩造及鍾幸永、鍾幸光輪流負責煮其母親鍾賴水妹之
    飲食，未輪煮飲食者，應每人每月交付4,000 元給負責輪煮
    者作為貼補之用。另系爭房間目前由上訴人即被上訴人乙○○占有使用中之事實，有遺產繼承分割協議書、協議書各1
    份為證（見原審卷第7 至11頁），並經原審及本院至現場勘
    驗明確，復囑託屏東縣潮州地政事務所派員實施測量，有勘
    驗筆錄及土地複丈成果圖在卷可稽。是本件本院所應審究者
    為（一）遺產繼承分割協議書中有關未辦第一次所有權登記
    之門牌號碼：屏東縣竹田鄉○○村○○路80號建物是否包含
    系爭房間？（二）系爭房間是否尚未經鍾燻恩之繼承人辦理
    分割登記？（三）上訴人甲○○是否得向上訴人乙○○請求
    未輪煮之費用？經查：
（一）有關遺產繼承分割協議書中有關未辦第一次所有權登記之
      門牌號碼：屏東縣竹田鄉○○村○○路80號建物是否包含
      系爭房間部分：
    (1)系爭房間係位於門牌號碼屏東縣竹田鄉○○村○○路78號
      房屋增建廚房右側，與前開廚房間有一木門相隔，系爭房
      間外觀與右側其餘4 間房間外觀相同，建築結構及內部構
      造同一之事實，業經本院履勘現場勘驗屬實，並製有勘驗
      筆錄及勘驗附圖（見本院卷第63、65頁）在卷可憑，參以
      證人鍾幸光於本院履勘現場時證稱：「系爭房間與門牌號
      碼80號即如附圖Ａ棟所示建物是一起蓋的…」等語，足徵
      系爭房間為系爭建物之一部分。
    (2)雖證人鍾賴水妹於94年12月21日在本院證述：「…（被上
      訴人即上訴人乙○○所使用房間當時說要給誰？）…被上
      訴人即上訴人乙○○目前所使用房間當時在分財產時沒有
      說是要分給誰，因為當時被上訴人即上訴人乙○○在那邊
      開店做生意，其他人都出外工作，所以由被上訴人即上訴
      人乙○○在使用。」等語，惟系爭房間位置並未直接臨路
      ，係位於兩造爭議之龍門路78號80號間，以系爭房間位置
      觀之，實不適合充當店面，且上訴人即被上訴人乙○○於
      本院表示龍門路78號之前為其在開西藥房，10幾年前開始
      沒有開業到今（見本院卷第58頁）等語，參以本院履勘現
      場時，證人鍾賴水妹復亦稱稱：系爭房間在兩造父親過世
      時是說要分給上訴人甲○○，上訴人甲○○說不要，後來
      就分給被上訴人丙○○（見本院卷第58頁）等語，足徵證
      人鍾賴水妹於92年12月21日有關系爭房間證述之前開內容
      ，將系爭房間與龍門路78號建物相混淆，該證述內容顯與
      事實不符，尚不得為上訴人即被上訴人乙○○主張系爭房
      間於分割繼承時並未列入分割範圍事實之有利認定。
    (3)雖遺產繼承分割協議書約定，未保存登記之房屋門牌號碼
      屏東縣竹田鄉○○村○○路80號稅籍號碼（0000000000）
      基地坐落竹田鄉市1276地號面積147.80平方公尺之平
      房權利由被上訴人丙○○取得，而系爭房屋建築之形式與
      屏東縣稅捐稽徵處潮州分處所檢附之前開房屋稅籍之課稅
      房屋圖面不相符合，與同編定為稅籍號碼屏東縣竹田鄉○○村○○路80號稅籍號碼（0000000000）之課稅房屋圖面
      大致相符（見本院卷第96頁至101 頁），而上訴人即被上
      訴人乙○○亦於本院表示面積116.6 平方公尺所附的課稅
      圖即是系爭房屋及隔鄰房間的現況圖，147.8 平方公尺的
      課稅圖是民國45年前的建物現況圖，祠堂是民國54年做的
      ，原來147. 8平方公尺的建物已經拆除，拆除後在現址又
      重蓋房屋即是現在課稅面積116.6 平方公尺建物，梯形部
      分就是伊現在使用的（見本院卷第115 、116 頁）等語，
      參以稅籍號碼：0000000000號課徵稅籍起課年月為73年7
      月，原稅籍：0000000000號房屋於兩造簽定分割協議書時
      早已拆除，足徵前開分割協議書中有關稅籍號碼應屬稅籍
      號碼0000000000之誤載。則分割協議書中有關系爭建物包
      含系爭房屋，應堪認定。上訴人即被上訴人乙○○抗辯分
      割協議書中有關系爭建物並不包括系爭房間，尚無足採。
（二）有關系爭房屋是否經鍾燻恩之繼承人辦理分割部分：
      兩造於其被繼承人鍾燻恩死亡後，與其他繼承人辦理繼承
      分割，其中系爭建物由被上訴人丙○○取得為兩造所不爭
      執，而系爭建物包含系爭房間已如前述，系爭房間自應由
      被上訴人丙○○取得所有權，上訴人即被上訴人乙○○抗
      辯系爭房間並未分割屬繼承人公同共有，尚屬無據。
（三）有關被上訴人丙○○得否請求返還系爭房間部分：
    (1)依兩造所簽定之分割協議書記載：系爭房間暫由乙○○使
      用，而證人鍾賴水妹及鍾幸光均於本院履勘現場時表示系
      爭房間由被上訴人丙○○借給上訴人即被上訴人乙○○使
      用，當時未表示要借用到何時（見本院卷第59、60頁），
      足徵當時2 人對於上訴人即被上訴人乙○○使用系爭房間
      並未約定使用目的，則被上訴人丙○○自得隨時終止使用
      借貸契約。
    (2)被上訴人乃於本院準備程序中當庭向上訴人即被上訴人乙○○終止系爭房屋之使用借貸契約，有本院95年2 月17日
      準備程序筆錄在卷可憑。雖上訴人即被上訴人乙○○抗辯
      系爭房間目前由伊兒子鍾炤義使用，伊未使用等語，然鍾
      炤義為上訴人即被上訴人乙○○之子，顯係基於家務而占
      有屬上訴人乙○○之輔助占有人，仍以乙○○為占用人，
      則被上訴人丙○○於終止兩造之使用借貸契約後，請求返
      還系爭房間，尚屬有據。
（四）有關上訴人甲○○是否得向上訴人即被上訴人乙○○請求
      未輪煮之費用部分：
    (1)依兩造簽定有關負責母親飲食輪煮協議書所示，未輪煮母
      親飲食者，應每人每月交付4,000 元給付當月輪煮者作為
      貼補之用。而證人鍾幸光亦於本院履勘現場時稱：當時有
      約定輪流煮飯給母親吃，剛開始說好每人輪流1 個月，由
      老大（即乙○○）開始煮（見本院卷第61頁）等語，足徵
      當時兄弟5 人間約定由每個兄弟以1 個月為期間，輪流負
      責母親鍾賴水妹之飲食。
    (2)兩造與其餘兄弟簽定該協議書後，實際上仍由乙○○及甲○○輪流負責鍾賴水妹之飲食，其餘兄弟則每月繳交4,00
      0 元給實際輪煮之兄弟，此有上訴人即被上訴人乙○○提
      出之繳費收據（見原審卷第36、37頁）在卷可憑。嗣上訴
      人甲○○與被上訴人丙○○及訴外人鍾幸永、鍾幸光商議
      依其母親鍾賴水妹之要求雇請外勞照顧其生活起居及飲食
      ，於89年11月5 日所雇請之外勞開始上班後，即由丙○○
      、鍾幸永、鍾幸光、委由上訴人甲○○負責照顧鍾賴水妹
      之生活起居及飲食，亦有證人鍾幸永、鍾幸光於本院言詞
      辯論時結證屬實。
    (3)另89年11份即外勞上班之前，該月份是由上人即被上訴人
      乙○○負責鍾賴水妹之飲食為兩造所不爭執。惟查，依兩
      造之協議對於鐘賴水妹之飲食原係約定由兄弟輪流負責1
      個月，而被上訴人丙○○及上訴人甲○○、第三人鍾幸永
      、鍾幸光僱請外勞並未得上訴人即被上訴人乙○○之同意
      ，該決定自不能拘束乙○○，前開4 人其與乙○○有關扶
      養鍾賴水妹之權利及義務關係，仍應依89年2 月簽定之協
      議書為之。
    (4)依該協議書，兄弟5 人每人以每1 個月負責鍾賴水妹之飲
      食，亦即每5 個月為1 個週期循環，未輪到之兄弟即應給
      付當月負責者4,000 元，上訴人即被上訴人乙○○對於未
      輪煮之月份仍應每月給付4,000 元給當月輪煮之人。而被
      上訴人丙○○、第三人鍾幸光、鍾幸永既將應負責照顧鍾
      賴水妹之飲食起居委由上訴人甲○○負責，並將該事實告
      知上訴人即被上訴人乙○○，足徵前開3 人已將向其對於
      當月份未輪煮之兄弟每人收取4,000 元權利亦同意由上訴
      人甲○○出面收取，則上訴人甲○○請求自89年11月起算
      52個月即至94年2 月28日止，扣除上訴人即被上訴人乙○○負責煮食之月份10次，餘42個月份共計168,000 元，上
      訴人甲○○依89年2 月13日協議書自得向上訴人即被上訴
      人乙○○請求之，逾此範圍請求，即屬無據。
四、綜上所述，被上訴人丙○○就系爭房間於終止與上訴人即被
    上訴人乙○○之使用借貸契約後，請求返還系爭房間，洵屬
    正當，應予准許，原審判決上訴人即被上訴人乙○○此部分
    敗訴，核無不合，上訴人即被上訴人乙○○上訴論旨，指摘
    原判決此部分不當，聲明廢棄改判，為無理由，應將此部分
    上訴駁回。另上訴人甲○○依89年2 月13日協議書內容請求
    上訴人即被上訴人乙○○給付168,000 元，即有理由，應予
    准許，原審於前開範圍內，判決上訴人甲○○敗訴，尚有未
    洽，上訴論旨指摘原判決此部分不當，聲明廢棄改判，為有
    理由，爰將原判決此部分廢棄改判。
五、本件事證已臻明確，兩造其餘攻擊防禦方法及所提證據，經
    核於結果不生影響，爰不一一論述，併此敘明。
據上論結，本件上訴人乙○○上訴為無理由，上訴人甲○○之上
訴為一部有理由，一部無理由，依民事訴訟法第436 條之1 第3
項、第449 條第1 項、第450 條、第79條，判決如主文。
中    華    民    國    95    年    7     月    31    日
                  民事第一庭    審判長法  官  羅心芳
                                      法  官  林雅莉
                                      法  官  邱玉汝
以上為正本，係照原本作成。
不得上訴。
中    華    民    國    95    年    8     月    3     日
                                      書記官  魏慧夷


司法院資訊處製作；財團法人民間司法改革基金會備份。
